【裁判字號】    99,交聲,72
【裁判日期】    990611
【裁判案由】    違反道路交通管理處罰條例聲明異議
【裁判全文】
臺灣花蓮地方法院交通事件裁定          99年度交聲字第72號
原處分機關  交通部公路總局臺北區監理所花蓮監理站
異  議  人
即受處分人  甲○○
上列異議人即受處分人因違反道路交通管理處罰條例案件，對於
交通部公路總局臺北區監理所花蓮監理站民國99年3 月10日花監
違字第裁44-P00000000號裁決聲明異議（原舉發案號：花警交字
第P00000000 號舉發違反道路交通管理事件通知單），本院裁定
如下：
    主  文
原處分撤銷。
甲○○汽車駕駛人，駕駛汽車經測試檢定酒精濃度超過規定標準
，於一年內不得考領普通小型車之駕駛執照，並應接受道路交通
安全講習。
    理  由
一、原處分意旨略以：異議人即受處分人甲○○於民國99年1月6
    日晚上11時 45分許，酒後駕駛車牌號碼2258-GY號自用小客
    車，行經花蓮縣花蓮市○○路 276號前右轉時，因不勝酒力
    自行衝撞停放在路旁車牌號碼 6503-SN號之自用小客車。嗣
    警據報到場處理並實施酒精濃度測試，測得其呼氣酒精濃度
    達0.74MG/L，為花蓮縣警察局花蓮分局員警於同日填製花警
    交字第 P00000000號舉發違反道路交通管理事件通知單舉發
    。原處分機關依道路交通管理處罰條例第35條第1項第1款之
    規定，裁處異議人新臺幣（下同）49,500元整，吊扣機車駕
    駛執照12個月，並施以道安講習。
二、聲明異議意旨略以：異議人已因同一酒後駕車之違規行為，
    經警方移送，由臺灣花蓮地方法院檢察署檢察官為緩起訴處
    分，命異議人應於緩起訴處分確定後 3個月內，向財團法人
    臺灣更生保護會花蓮分會支付70,000元之緩起訴處分金，異
    議人並於 98年3月10日向該分會支付完畢，詎原處分機關竟
    仍裁處異議人罰鍰之處分，有違行政罰法第 26條第1項所規
    定之「一事不二罰」原則，為此聲明異議等語。
三、按汽車駕駛人飲用酒類或其他類似物後其吐氣所含酒精濃度
    超過每公升0.25毫克或血液中酒精濃度超過百分之0.05以上
    者，不得駕車，道路交通安全規則第114條第2款定有明文；
    次按汽車駕駛人，駕駛汽車經測試檢定有酒精濃度超過規定
    標準者，處15,000元以上60,000元以下罰鍰，並當場移置保
    管其車輛及吊扣其駕駛執照 1年，並應接受道路交通安全講
    習；汽車駕駛人違反本條例規定，應受吊扣駕駛執照處分，
    於汽車駕駛人係無駕駛執照駕車者，在所規定最長吊扣期間
    內，不得考領駕駛執照；汽車駕駛人，因違反本條例及道路
    交通安全規則之規定，受吊銷駕駛執照處分時，吊銷其持有
    各級車類之駕駛執照，道路交通管理處罰條例第35條第 1項
    第1款、第24條第1項第2款、第67條第6項、第68條亦定有明
    文。
四、經查：
（一）本件異議人因酒後駕車吊扣駕駛執照期間又酒後駕車，於
      98年 12月4日遭原處分機關吊銷駕駛執照，復於上開時間
      、地點，酒後駕駛車牌號碼 2258-GY號自用小客車，行經
      花蓮縣花蓮市○○路 276號前右轉時，因不勝酒力自行衝
      撞停放在路旁車牌號碼 6503-SN號之自用小客車。嗣警據
      報到場處理並實施酒精濃度測試，測得其呼氣酒精濃度達
      0.74MG/L，遂予製單舉發，嗣經原處分機關以異議人違規
      事實明確，依道路交通管理處罰條例第35條第1項第1款規
      定，於99年3月10日以花監違字第裁44─P00000000號裁決
      書裁處異議人罰鍰49,500元、吊扣機車駕駛執照12個月並
      施以道路交通安全講習等情，為異議人所坦承，並有花蓮
      縣警察局花警交字第 P00000000號舉發違反道路交通管理
      事件通知單、原處分機關上開裁決書、移送書、99年4月9
      日北監花四字第0990003440號函各 1份在卷可稽。是異議
      人於其普通小型車駕駛執照吊銷後復酒後駕駛自用小客貨
      車遭監理機關處以罰鍰49,500元、吊扣機車駕駛執照並施
      以道路交通安全講習之事實均已明確，堪以認定。
（二）異議人上開服用酒類，不能安全駕駛動力交通工具而駕駛
      之行為，業於99年2月8日，經臺灣花蓮地方法院檢察署檢
      察官以99年度偵字第601號為緩起訴處分，緩起訴期間為2
      年，並應於緩起訴處分命令通知書通知之日起 3個月內向
      財團法人臺灣更生保護會花蓮分會支付70,000元，而異議
      人業於99年 3月10日如數支付財團法人臺灣更生保護會花
      蓮分會等情，有上開緩起訴處分書、臺灣高等法院被告前
      案紀錄表、郵政劃撥儲金存款收據各 1份在卷可稽，亦堪
      信為真實。
（三）按道路交通管理處罰條例所規定之罰則本質上係屬行政罰
      ，此由該條例中就交通違規行為所定法律效果包括罰鍰、
      記點、吊扣證照等行政罰觀之甚明（參照行政罰法第 1條
      、第2條將罰鍰、吊扣證照處分均定為行政罰)，是違反道
      路交通管理處罰條例之裁罰事件，自有行政罰法之適用，
      合先敘明。而按一行為同時觸犯刑事法律及違反行政法上
      義務規定者，依刑事法律處罰之，但其行為應處以其他種
      類行政罰或得沒入之物而未經法院宣告沒收者，亦得裁處
      之，行政罰法第26條第 1項定有明文，考其立法目的，無
      非以一行為同時觸犯刑事法律及違反行政法上義務規定時
      ，由於刑罰與行政罰同屬不法行為之制裁，而刑罰之懲罰
      作用較強，故性質上同種類之處罰，僅依刑事法律處罰即
      足資警惕，並無再處以行政罰之必要，惟若有應處以其他
      種類行政罰或得沒入之物未經法院宣告沒收者，為貫徹行
      政罰之目的，仍得裁罰之。而查刑事訴訟法第253條之1所
      指之緩起訴處分，其內容、要件與依刑事訴訟法第252 條
      所為之不起訴處分迥不相同，絕對不起訴處分之情形，包
      括行為不罰、犯罪嫌疑不足等，本不構成刑事犯罪，而不
      可能課以附條件之負擔。而緩起訴處分為介於起訴、與微
      罪職權不起訴間之緩衝設計，本質上係構成刑事犯罪，且
      檢察官為緩起訴處分時，依刑事訴訟法第253條之2第 1項
      規定，得對被告所為之指示及課予之負擔，此係基於刑事
      法律之處罰，對被告而言，仍有財產減少及自由受限之影
      響，在性質上具有實質制裁之效果，是緩起訴之被告依檢
      察官緩起訴處分命令，向國庫或公益團體支付款項者，乃
      係履行檢察官緩起訴處分之命令，在性質上當屬處分金，
      而與刑罰之罰金無異；另一方面，行政罰法第26條第 2項
      僅明定：「前項行為，如經不起訴處分或為無罪、免訴、
      不受理、不付審理之裁判確定者，得依違反行政義務規定
      裁處之。」，並不包括緩起訴處分在內，而查行政罰法第
      26條係於94年2月5日公佈施行，至於刑事訴訟法緩起訴之
      規定，早於91年間即公佈施行，顯見行政罰法立法當時，
      已可權衡是否將緩起訴處分納入該條第 2項加以規範，則
      依「明示其一，排除其他」之法理，自不得將緩起訴處分
      等同不起訴處分，而認得再依違反行政義務規定裁處。從
      而，違反道路交通管理處罰條例之受處分人，如就同一行
      為已依檢察官之緩起訴處分命令，向國庫或公益團體支付
      款項，即已履行檢察官為緩起訴處分命令所課予之負擔，
      行政機關應不得就同一行為，再為與刑罰相類之罰鍰處分
      。
（四）按罰鍰以外之行政處分屬行政罰法第 26條第1項但書所稱
      之「其他種類行政罰」，行政機關仍得裁處之。故原處分
      機關仍得依上開行政罰法第26條第 1項但書為吊扣、禁止
      考領駕駛執照或施以道路交通安全講習等其他種類之行政
      罰。然異議人既因酒後駕車吊扣駕駛執照期間又酒後駕車
      ，於98年12月 4日遭原處分機關吊銷駕駛執照，依上開道
      路交通管理處罰條例第68條之規定，原處分機關即應於同
      日一併吊銷異議人所持有之各級車類之駕駛執照（含異議
      人所持有之機車駕駛執照），異議人之機車駕駛執照既經
      吊銷，原處分裁處吊扣機車駕駛執照即失所據；又本件異
      議人酒後所駕駛者為自用小客車，原處分機關吊扣其機車
      之駕駛執照已有未合；且異議人於上開時間、地點為酒駕
      行為時，其所持有之普通小型車駕駛執照既經吊銷，為無
      照駕駛，原處分機關亦應依上開道路交通管理處罰條例第
      68條之規定裁處異議人於 1年內不得考領普通小型車之駕
      駛執照。本件原處分所適用之法條及裁罰仍有上開違誤。
      至無照駕駛部分與上開酒後駕駛屬一行為，依上開說明，
      不得再為裁處類似刑罰之罰鍰處分，附此敘明。
五、綜上，本件異議人確有於上開時間、地點因酒後駕駛自用小
    客車，經警測試其呼氣中酒精濃度超過規定標準之違規行為
    ，然同一行為既經臺灣花蓮地方法院檢察署檢察官為緩起訴
    處分，原處分機關即不得再為與刑罰相類之罰鍰處分，原處
    分機關未審究及此，遽即裁處異議人罰鍰49,500元，容有未
    洽。異議意旨就此所指，非無理由。茲因聲明異議程式，屬
    司法救濟途徑之一，應由法院審查受處分人所涉之違規事實
    是否成立、原處分所適用之法條是否正確及裁罰是否適當等
    事項，法院就此負有司法審查之作用，對原處分失當時，即
    應自為處分（臺灣高等法院暨所屬法院98年度法律座談會刑
    事類提案第20、23號參照）。是本件異議人雖未就原處分關
    於吊扣機車駕照12個月及接受道路交通安全講習部分聲明異
    議，然本案既係同一之交通違規行為，罰鍰處分、吊扣駕駛
    執照及應接受道路交通安全講習均無從區分，異議人縱對於
    前開罰鍰及道安講習部分未為不服，仍應認均為異議聲明之
    效力所及，本院自得併為審酌。從而，應由本院將原處分撤
    銷，並自為裁罰如主文第2項所示，以期適法。
據上論斷，應依道路交通案件處理辦法第20條前段，裁定如主文
。
中    華    民    國    99    年    6     月    11    日
                  交通法庭      法  官  湯國杰
上列正本證明與原本無異。
如對本裁定不服，應於送達後 5日內，向本院提出抗告狀（應抄
附繕本）。
中    華    民    國    99    年    6     月    14    日
                                書記官

司法院資訊處製作；財團法人民間司法改革基金會備份。
